---
title: Algemene taalkunde I
subtitle: Morfologie (2)
format: 
  kulqlvl-revealjs:
    # self-contained: true
    # chalkboard: true
    slide-number: true
    code-line-numbers: true
    embed-resources: true
    incremental: false
    # multiplex: true
# html-math-method:
#   method: mathjax
#   url: "https://cdn.jsdelivr.net/npm/mathjax@3/es5/tex-mml-chtml.js"
author:
  - name: Dr. Thomas Van Hoey
    # orcid: 0000-0002-5226-9752
    email: thomas.vanhoey@kuleuven.be
    # affiliation:
    #   - name: QLVL @ KU Leuven
        # url: www.ed.ac.uk
# date: "2 October 2025"
logo: inputfiles/kul.png
# bibliography: refs.bib
# code-link: true
# code-copy: true
highlight-style: "github" # pygments, github
# footer: Go to [osf.io/598fk](https://osf.io/598fk) for materials
---

# Vragen 

## Termen

::: {.callout-note}
Wat moeten we juist kennen uit de hoofdstukken die niet in de zelfstudielijst staan  (H1-7)?
Moeten we ze gewoon even lezen of is dat, in detail, te kennen materie voor het examen?

:::

De hoofdstukken die niet in de zelfstudielijst staan (lexicon en semantiek) mag je gerust lezen maar dat hoeft niet per se. 
Deze dingen komen aan bod in ATW 2.

Er zal in ieder geval niet gevraagd worden om termen te verklaren die in die hoofdstuk staan, tenzij ze ook aan bod kwamen tijdens de lessen.



<!-- ## Termen -->

<!-- ::: {.callout-note} -->
<!-- Moet je de termen van de hoofstukken die we in de les behandelen ook leren uit het handboek? Want sommige komen niet overeen. -->
<!-- ::: -->

<!-- Geef vooral aandacht aan wat we in de les zien. -->
<!-- De meeste termen komen ook aan bod tijdens de lessen, maar misschien niet in dezelfde volgorde. -->

<!-- Bv. vandaag zien we [paradigma]{.alert2} (p. 11) maar pas bij syntaxis kijken we naar de term [syntagmatisch]{.alert2} (p. 10) -->

<!-- ## Termen -->

<!-- ::: {.callout-note} -->
<!-- Sommige termen komen niet overeen, bv. bij de design features (Hockett) zagen we geen reflexiviteit (p. 15) -->

<!-- ::: -->

<!-- [Reflexiviteit]{.alert2}: de eigenschap van taal dat taal gebruikt wordt om over zichzelf te praten. -->
<!-- <br> Technisch gezien noemt Hockett (1960) dit niet zo, maar het design feature dat het dichtst erbij in de buurt komt is [total feedback]{.alert2}, nl.  het idee de taalgebruiker zich ook bewust is van wat hij zegt, en dus ook op een reflexieve manier de talige elementen eruit kan halen. -->
<!-- <br> Beide termen zijn oke. -->

<!-- Denk bv. aan op de trein zitten en luisteren naar wat mensen zeggen vs. bemerken hoe ze dit zeggen (accentinvloeden, *slang*, jargon, etc.) -->


# Oefeningen

## Fonologie

* Maleis
* Palauaans

→ Cuzco Quechua moet je nog niet voorbereiden.
We behandelen deze oefening in de laatste weken, als opfrisser voor het examen.




# Herhaling van vorige week

## Morfologie

Wat is een woord?

Wat zijn aanwijzingen voor *wordhood*?

::: {.fragment}
1. onafhankelijk gebruik
2. potentiële pauzes
3. invoegen elementen

:::

# Aspecten van vorm

## Vrij/gebonden

Basistypes: vrij vs gebonden morfeem

[1. vrij morfeem]{.alert2}: kan onafhankelijk voorkomen (als woord)

* NL "mens" en "beeld" in [*mens-beeld-en*]{.ex}

* [Umpithamu](https://en.wikipedia.org/wiki/Umpithamu_language){target="_blank"} [*ama*]{.ex} 'persoon', [*yuma*]{.ex} 'vuur'

[2. gebonden]{.alert2}: kan enkel met ander morfeem voorkomen

* NL "-je" ([*mens-je*]{.ex}), "ver-" en "-en" ([*ver-beeld-en*]{.ex})

* Umpithamu "-mpal" ([*yuma-mpal*]{.ex} 'vuur-LOC'), "-ku" (ama-ku 'persoon- DATIEF')

## Affixen

Affix = gebonden morfeem dat ergens aan een bestaand (vaak vrij of combinatie van) morfeem wordt toegevoegd

Soorten:

[1. Prefix]{.alert2}: affix dat voor de stam wordt toegevoegd

* NL [*be-zetten*]{.ex}, [*on-waar*]{.ex}
* Umpithamu [*ty-angkutha*]{.ex} 'F-grootouder > oma'

[2. Suffix]{.alert2}: affix dat achteraan de stam wordt toegevoegd

* NL [*werk-te*]{.ex}, [*zit-ing*]{.ex}
* Umpithamu [*angkutha-ku*]{.ex} 'grootouder-DAT'

## Affixen

[3. Infix]{.alert2}: affix dat de stam doorbreekt

* [Isbukun Bunun](https://en.wikipedia.org/wiki/Bunun_language){target="_blank"} [*h\<in\>anup*]{.ex} '\<PAST\>jagen > joeg'
* Engels [*abso\<fucking\>lutely*]{.ex}

Noot: Engels [*farmers*]{.ex} is [niet]{.alert2} 'farm\<er\>s' maar wel 'farm-er-s'. Een affix is geen infix omdat het tussen twee andere morfemen staat!

[4. Circumfix]{.alert2}: affix dat rondom een stam wordt geplaatst

* NL [*ge-handel-d*]{.ex}, [*ge-loop-en*]{.ex}

## Affixen


[5. Interfix]{.alert2}: affix dat tussen twee delen van een samenstelling geplaatst wordt (en vaak geen extra betekenis draagt)

* NL [*kip-en-soep*]{.ex}
* NL [*beroep-s-ethiek*]{.ex}
* NL [*koning-in-e-hap-je*]{.ex}

[6. Templaat]{.alert2}: reeks affixen met onafhankelijke	beregeling volgorde

* [Kiswahili](https://en.wikipedia.org/wiki/Swahili_language){target="_blank"} 
<br>[*wa-li-ni-ona*]{.ex} 
<br>3PL-PST-1SG-zien
<br>"ze zagen mij"

## Affixen

[7. Clitics]{.alert2} (NL *clitica*)

bv. de "'s" in Engels [*Paul's car*]{.ex}

→ is dit een suffix?
<br> analyse als *paul-s car*?

→ het is veel vrijer
<br> vgl. [[Paul who lives next door]'s car]{.ex}

Analyse
<br> paul=s car 'Paul=GENITIVE car > Paul's car'



## Samenstelling, inflectie, derivatie

Types gelede woorden

1. [Samenstelling]{.alert}: combinatie  vrije  morfemen

* NL [*huis-deur*]{.ex}, [*mens-beeld*]{.ex}
* Umpithamu [*ngarrkal-wiingal*]{.ex} 'maan-boemerang > halve maan'

2. [Inflectie]{.alert} of [derivatie]{.alert}: vrije  morfemen  en  affixen
<br> (zie ook hierna)

* NL [*werk-en*]{.ex}, [*mens-achtig*]{.ex}
* Umpithamu [*ngarrkal-mpal*]{.ex} 'maan-LOC'


# Aspecten van betekenis

## Basisonderscheid: lexicaal vs grammaticaal

```{r}
library(glossr)
use_glossr()

lex_gram_nl <- as_gloss(
  "De student-en werk-en hard.",
  "DET student-PL werk-PL ADV",
  translation = "De studenten werken hard.",
  source = "Nederlands"
)

lex_gram_morrobolam <- as_gloss(
  "Ama  utna-m=na  logaparr-u.",
  "persoon  liggen-PRS=3PL.NOM  rivier-LOC",
  translation = "De mensen  kamperen  bij de rivier.",
  source = "Morrobolam"
)

lex_gram_nl

lex_gram_morrobolam

```

→ Wat zijn de lexicale vs grammaticale  morfemen in deze voorbeelden?

## Excursie: Leipzig glossing rules

De weergave die we daarnet zagen, noemt men [glossen]{.alert}.

Belangrijkste regels

* woorden gescheiden door spaties
* morfemen gescheiden door liggend streepje
* fusionele morfemen gescheiden door punt
* alles netjes onder elkaar

*Een* redelijk afgesproken kader om dit te doen: [Leipzig glossing rules](https://www.eva.mpg.de/lingua/pdf/Glossing-Rules.pdf){target="_blank"}

* *moet je niet kennen, maar als je geïnteresseerd bent...*

## Basisonderscheid: lexicaal vs grammaticaal

[lexicaal]{.alert2}:
<br> → verwijst  typisch  naar object, actie , eigenschap  etc
<br> typisch open klasse (nieuwe  leden  mogelijk)

* NL  [*kat, rauw, zitten, smartphone, sms'en*]{.ex}
* Umpithamu  [*ama*]{.ex} 'persoon', [*atha-*]{.ex} 'bijten', [*waypala*]{.ex} 'blanke', [*yarraman*]{.ex} 'paard'



## Basisonderscheid : lexicaal vs grammaticaal

[grammaticaal]{.alert2}:
<br> → geeft  informatie over grammaticale  structuur
<br> typisch  gesloten  klasse ( geen  nieuwe  leden )

* NL [*werk-[t]{.alert2}, van*]{.ex}
* Umpithamu [*amu-[ku]{.alert2}*] 'persoon-DAT', [*pa*]{.ex} 'REFLEXIEF'

## Grammaticale  morfemen

Meest  typisch  gebonden (zie  eerder),	maar kan  ook  vrij (o.a.  afhankelijk van taaltype):

[vrije  grammaticale morfemen]{.alert}

* Umpithamu  *ama-[ku]{.ex}* 'persoon-DAT' vs NL  *[voor]{.ex} de man*
* NL  *werk-[te]{.ex}* vs *[heeft]{.ex}  gewerkt*


## Lexicale  morfemen

Meest  typisch  vrij (zie  eerder), maar kan  ook  gebonden:

[gebonden  stammen]{.alert}

* NL  *visie* vs [*vision-*]{.ex} (bv *vision-air*)
* Umpithamu  [*atha-*]{.ex} 'bijten' (bv  *atha-n*  bijten-PST )

[derivationele  affixen]{.alert}

* NL  *werk-[ing]{.ex}*, *tell-[er]{.ex}*


## Derivatie vs inflectie

[Derivatie]{.alert2}, ook wel [afleiding]{.alert2} genoemd
<br><br>
[Inflectie]{.alert2}, ook wel [verbuiging / declinatie]{.alert2} genoemd voor naamwoorden, en [vervoeging / conjugatie]{.alert2} voor werkwoorden.


::: {.fragment}
Inflectie = aanpassen  woord  aan  grammaticale context 

* *Het kind [reken-t]{.ex}.*

Derivatie = creëren  nieuw  woord

* *reken(-en)* → [*reken-ing*]{.ex}


→ Vraag: welke criteria kunnen we daarvoor hanteren?

:::




## Derivatie vs inflectie : criteria


criterion   |     derivatie      |     inflectie
------------|--------------------|-------------
1. betekenis |  (soms) concreet, groot effect op stam | abstract, beperkt effect op stam 
2. vervangbaarheid | stam+affix  vervangbaar door ongeleed  woord | stam+affix  niet  vervangbaar door ongeleed  woord
3. regelmaat  | betekenis  mogelijks  onregelmatig, niet  altijd  volledig  productief |  regelmatige  betekenis, productief
4. volgorde | dichter bij stam | verder weg van stam


Voorbeelden

* n 2 derivatie: *reken-ing* vs *bon*, *factuur*
* n 3 derivatie: vgl. ver-snel-ing , ver-zeker-ing , reken-ing , \*loop-ing
* n 4 reken-ing-en :: STAM-DER-INFL


# Morfologische  relaties

## Paradigma 

Paradigma: groep  morfologisch  verwante  vormen (typisch  inflectionele  vormen van 1 stam)

bv. Latijn 'vriend'

naamval  | SG   |  PL
---------|------|------
NOM      | amic-us | amic-i
ACC      | amic-um | amic-os
GEN      | amic-i  | amic-orum
DAT      | amic-o  | amic-is
ABL      | amic-o  | amic-is


## Bijzondere  relaties  binnen  paradigma’s

[1. suppletie]{.alert2} = fonologisch  niet  verwante  vormen  als  allomorfen
 
* NL  *[goed]{.ex}, [bet]{.ex}-er*
* Umpithamu  *[inuwa]{.ex}*  2SG.NOM, *[ingkuna]{.ex}*  2SG.GEN
* Oud-Grieks 'zien' maakt gebruik van verschillende stammen, bv. ὁρά (hora-); ὀψ- (ops-) en ὀπ- (op-); εἰδ- (eid-) en ἰδ- (id-) 


[2. syncretisme]{.alert2} = dezelfde  vorm  voor  verschillende  betekenissen

* Latijn: DAT  en  ABL in paradigma  *amicus*: [*amico*]{.ex} en [*amicis*]{.ex}

[3. zero-morfemen]{.alert2} = betekenisvolle  afwezigheid van vorm in paradigma

SG |  PL  | → |  SG  |  PL
---|------|----|---|-----
cat | cats |  | cat  |  cat-[s]{.ex}
sheep | sheep |  | sheep | sheep-[$\emptyset$]{.ex}


Noot: soms wordt ook cat-$\emptyset$ geponeerd voor enkelvoud <br>
maar dit is paradigmatisch een ander type zero

# Taaltypology obv morfologie 

Zie ook hoofdstuk 15 in McGregor (2024) 

## 1. isolerende taal

* vrijwel geen gebonden morfemen
* bijna elk woord monomorfemisch

```{r}
morf_kc1 <- as_gloss(
  "(吾) 將 歸 蜜",
  "wú jiāng guī mì",
  "1 FUT terugbrengen honing",
  translation = "Ik zal de honing terugbrengen.",
  source = "Klassiek Chinees"
)

morf_kc1
```

## 2. agglutinerende taal

* morfologisch complexe woorden
* gemakkelijk te onderverdelen in morfemen
<br> idee van een trein met verschillende wagons

```{r}
morf_fin <- as_gloss(
  "tuo-n hunanja-n takaisin",
  "brengen-1.SG honing-ACC terug",
  translation = "Ik zal de honing terugbrengen.",
  source = "Fins"
)

morf_fin
```

##  3. fusionele / inflecterende taal

* morfologisch complexe woorden
* soms moeilijk om morfemen van elkaar te onderscheiden

```{r}
morf_lat <- as_gloss(
  "re-fer-am mel",
  "terug-dragen-1.SG.FUT honing.ACC.O",
  translation = "Ik zal de honing terugbrengen.",
  source = "Latijn"
)

morf_lat
``` 

##  4. polysynthetische taal

* morfologisch zeer complexe woorden
* morfemen kunnen niet gescheiden worden van elkaar

```{r}
morf_goo <- as_gloss(
  "ngalinya barn-ja-wi-l-arri",
  "honing terugkomen-SBJ-FUT-1SG-3SG.CL",
  translation = "Ik zal de honing terugbrengen.",
  source = "Gooniyandi"
)

morf_goo
```

# Oefeningen morfologie









# Tegen volgende week

## Oefeningen

Bereid de volgende oefening van morfologie voor.











